【裁判字號】    97,訴,85
【裁判日期】    980430
【裁判案由】    損害賠償等
【裁判全文】
臺灣士林地方法院民事判決                97年度訴字第85號
原      告  乙○○
訴訟代理人  黃重鋼律師
            林上鈞律師
            李詩皓律師
被      告  甲○○
訴訟代理人  陳金泉律師
            葛百鈴律師
            李瑞敏律師
上列當事人間請求損害賠償等事件，本院於民國98年3 月25日言
詞辯論終結，判決如下：
    主      文
被告應給付原告新台幣佰萬元，及自民國八十六年十二月一日
起至清償日止，按年息百分之五計算之利息。
訴訟費用新台幣萬零柒佰元由被告負擔。
本判決於原告以新台幣壹佰萬元為被告供擔保後，得假執行；但
被告如以新台幣佰萬元為原告預供擔保，得免為假執行。
    事實及理由
一、原告起訴主張：被告於民國86年間得知原告甫自台北縣地政
    局長一職退休，擁有大筆現金可資運用，遂極力遊說原告，
    以不銹鋼業在美國市場甚有發展潛力為由，邀同原告共同在
    美國投資設廠，兩造遂約定由原告交付被告新台幣（下同）
    300 萬元，委任被告以該筆款項在美國投資設立朝代不銹鋼
    金屬工業有限公司（下稱朝代公司），並將原告登記為該公
    司股東，嗣原告已於86年5 月29日、同年7 月24日分別交付
    被告150 萬元，惟事後原告曾多次請求被告提出股東名簿及
    財產報表等文件，以證明被告是否確將原告所交付之300 萬
    元投資於朝代公司，並瞭解該公司之營運狀況，被告均虛與
    委蛇，謊稱其非大股東無權提出上開文件云云，顯見被告自
    始即未將上開300 萬元投資於朝代公司，而有侵占之情事，
    原告自得依侵權行為之法律關係，請求被告返還上開款項。
    又縱認被告未將300 萬元侵占入己，然原告既係委任被告將
    原告登記為朝代公司股東，其竟將之納於自己股份名下，亦
    已逾越原告委任之權限，使原告受有無法取得股份及盈餘分
    配之損害，爰依民法第544 條之規定請求被告賠償。且被告
    未依約定處理委任事務，經原告以書狀催告被告於7 日內按
    出資比例登記為朝代公司之股東，否則逕為解除委任契約，
    然被告仍拒不履行，則兩造間之委任契約應已合法解除，爰
    依民法第259 條之規定，請求被告返還300 萬元及自受領時
    起之利息。另原告亦得終止委任契約，則被告受領原告所交
    付之300 萬元即屬不當得利，亦應返還。再退步言，縱認被
    告未侵占原告所交付之300 萬元，其處理委任事務亦合於約
    定，惟被告將原告投資之款項納於自己股份名下，則兩造間
    之權利義務關係應類似隱名合夥，原告自得類推適用民法第
    708 條之規定聲明退夥，並類推適用民法第689 條第2 項之
    規定，請求被告返還300 萬元等語。並聲明：(一)被告應給付
    原告300 萬元及自86年12月1 日起至清償日止，按年息5%計
    算之利息。(二)願供擔保，請准宣告假執行。
二、被告則以：(一)當初原告係告知其子周勝武有美國碩士學歷，
    熟悉美國民情並具有優越之英文能力，可協助被告在美國投
    資設立不銹鋼工廠並主理一切廠務，嗣經被告與周勝武共同
    考察規劃後，原告同意投資被告300 萬元作為設廠之資金，
    惟因被告不諳英文，遂以原告必須允諾周勝武至美國協助處
    理廠務、財務，作為被告同意至美國投資設廠之條件，亦獲
    原告同意。嗣原告交付300 萬元投資款後，被告確已將該款
    項加計本身出資之2700萬元合計3000萬元，全數作為成立朝
    代公司之用，而周勝武亦依約至美國掌管公司之財務等工作
    ，則依常情，原告對於被告確有將300 萬元投資於朝代公司
    及該公司之經營狀況，自無可能全然不知，其主張被告將此
    投資款項侵占入己，顯不可採。且原告於其子周勝武87年2
    月間返台時，應已知悉該投資款之運用情形；再退步而言，
    被告曾於92年6 月30日回函告知原告朝代公司當時仍無分紅
    ，及被告占有該公司40% 股份之事，原告並於92年7 月間以
    存證信函函覆被告，則原告亦應於92年7 月間知悉賠償義務
    人及所受損害；退萬步言，原告於92年8 月22日即對被告提
    起詐欺之刑事告訴，至遲於上開時間，亦應知悉賠償義務人
    及所受損害，是原告於96年11月30日始起本件訴訟，請求被
    告負侵權行為之損害賠償責任，顯已罹於2 年之消滅時效，
    被告自得拒絕給付。(二)兩造間之契約應為無名契約型態之投
    資契約，並非委任契約，雙方亦未約定被告應將原告登記為
    朝代公司之股東，實則依美國法令，於申請設立公司時尚無
    需提出公司股東姓名及登記股份比例，僅於次年4 月底報稅
    時再提出即可，然原告之子周勝武於87年2 、3 月間竟擅離
    職守，使公司陷入混亂，幸經被告四處奔走，覓得友人願增
    資經營，該公司始能繼續維持營運，且經被告於87年2 月27
    日發函要求原告提供其子周勝武之相關資料以辦理股東登記
    ，原告均拒不配合，致被告無法將周勝武登記為股東，僅得
    先將原告股份納於被告名下，被告自無任何違反約定之情事
    。(三)縱認兩造間之契約為委任契約，依其性質應不得解除，
    故原告主張解除契約，顯於法不合。另原告終止契約，僅發
    生向後終止之效力，則被告受領原告交付之300 萬元投資款
    ，仍屬有法律上之原因，並非不當得利。(四)兩造共同投資之
    法律關係並非隱名合夥契約，且聲明退夥需於2 個月前通知
    他合夥人，原告未於2 個月前通知被告，應不生效力等語，
    資為抗辯。並聲明：(一)原告之訴及假執行之聲均駁回。(二)如
    受不利判決，願供擔保，請准宣告免為假執行。
三、兩造不爭執之事實：
  (一)兩造於86年間約定由原告、被告各提供300 萬元、2700萬元
    在美國成立朝代公司。
  (二)原告業已交付被告300萬元。
四、本件經依民事訴訟法第271 條之1 準用同法第270 條之1第1
    項第3 款規定，整理並協議簡化爭點後，兩造同意協議簡化
    後之爭點為（本院卷第187、188頁）：
  (一)被告有無不法侵占原告300 萬元之侵權行為？原告之侵權行
    為損害賠償請求權是否已罹於時效？
  (二)兩造間有無委任關係存在？原告委任被告之內容是否包括應
    將原告登記為朝代公司之股東？
  (三)原告以被告未依約定處理委任事務，且經催告仍不履行為由
    ，解除兩造間之委任契約，並請求被告返還300 萬元及自受
    領時起之利息，有無理由？
  (四)被告處理委任事務有無過失或逾越權限之情事？原告依民法
    第544 條規定請求被告賠償其所受損害300 萬元，有無理由
    ？
  (五)原告主張終止兩造間之委任契約，並依民法第179 條、第18
    1 條之規定，請求被告返還300 萬元及自86年12月1 日起之
    利息，有無理由？
  (六)原告聲明退夥，並主張類推適用民法第689 條第2 項之規定
    ，請求被告返還300萬元，有無理由？
五、本院得心證之理由：
  (一)被告有無不法侵占原告300 萬元之侵權行為？原告之侵權行
    為損害賠償請求權是否已罹於時效？
    本件原告主張被告有侵占其300 萬元投資款之行為，無非以
    被告並未將其登記為朝代公司股東，且依朝代公司歷年稅務
    資料顯示，該公司設立股本僅美金20萬元，顯與兩造出資金
    額不同等情，為其論據，然查，被告於收受原告所交付之30
    0 萬元後，即與原告之子周勝武共同至美國設廠營運，周勝
    武並於朝代公司工作至87年2 月底始離職返台等情，業據證
    人即朝代公司大股東劉昭博於台灣士林地方法院檢察署94年
    度偵字第3734號詐欺案件中證述明確（本院卷第140 頁），
    且為兩造所不爭執，衡諸常情，倘若被告未將原告出資之30
    0 萬元用於朝代公司之設立經營，何有可能甘冒事跡敗露之
    風險，要求原告之子周勝武至美國協助處理公司事務？周勝
    武於任職期間又何以從未發現原告之資金遭被告侵吞，而及
    時阻止或告知原告？況查，證人劉昭博亦於前述刑事案件中
    證稱朝代公司所有投資金額約600 萬美金，包括被告當初設
    廠之資金等語，有該案件訊問筆錄附卷可佐（本院卷第141
    頁），更足見被告確已將原告出資之300 萬元用於朝代公司
    之設立及營運，並無私吞侵占之情事。至原告所稱依朝代公
    司相關稅務資料所示，該公司設立股本僅美金20萬元，且原
    告並未被登記為股東等節，雖屬實情，然被告既確實將原告
    出資之300 萬元使用於朝代公司之設立營運，即難認有何侵
    占之情事，尚不因被告是否將原告登記為股東，及該公司之
    股本登記為若干，而有影響，是原告以前揭情詞指被告不法
    侵占其300 萬元之投資款云云，尚無可採。又原告既無法證
    明被告有不法侵占其投資款項之情事，則有關時效之爭點，
    自無再予論究之必要，併此敘明。
  (二)兩造間有無委任關係存在？原告委任被告之內容是否包括應
    將原告登記為朝代公司之股東？
  1.按稱委任者，謂當事人約定，一方委託他方處理事務，他方
    允為處理之契約，民法第528 條定有明文。本件原告主張其
    同意與被告共同投資設立公司後，即交付被告300 萬元，委
    託被告在美國申請設立朝代公司，並將原告登記為股東，雙
    方應成立一委任契約等節，雖為被告所否認，辯稱雙方僅有
    共同投資之關係，並無委任契約存在，亦未約定將原告登記
    為朝代公司股東云云，然查，本件原告交付被告系爭300 萬
    元之目的，在於與被告共同投資設立一美國公司，此為兩造
    所不爭執，且申請設立該公司之相關程序，原告並未親自參
    與，而係由被告透過其美國友人劉昭博提出申請等情，亦據
    被告自承在卷（本院卷第158 頁），則原告主張其係為委託
    被告處理在美國申請設立公司之事務，而交付被告300 萬元
    投資款，被告亦允為處理等語，應堪採信，雙方就此自有委
    任關係存在。至被告雖稱兩造應僅為共同投資之關係云云，
    然此應係指公司業已設立登記完成，而原告及被告均為該公
    司股東之情形而言，惟原告出資時既尚未成立公司，而係委
    任被告以其交付之投資款在美國申請設立公司，兩造間自屬
    委任關係無誤，而非僅有共同投資之關係，被告前開抗辯，
    尚無足取。
  2.另被告雖否認兩造曾約定被告需將原告登記為朝代公司之股
    東，惟原告既有出資，在雙方無其他特別約定之情形下，本
    應按出資比例登記為公司股東，始符其投資公司之本旨，且
    原告非但與被告共同出資成立朝代公司，甚而派遣其子赴美
    至該公司任職，足見其亦有參與該公司經營之計畫，衡情更
    無不要求列名為股東之可能，且被告亦自陳雙方並未約定盈
    虧應何時結算或如何分配，尤徵被告確有將原告登記為股東
    之義務，而非如被告所稱僅將原告納入其股份即可，否則，
    原告在不具股東身分之情況下，其權益如何保障？其與被告
    間之權利義務關係又該如何劃定分配？故原告主張其委任被
    告處理之事務，包括將其登記為朝代公司之股東乙節，應堪
    採信，被告前開抗辯，與常情有違，不足憑採。
  (三)原告以被告未依約定處理委任事務，且經催告仍不履行為由
    ，解除兩造間之委任契約，並請求被告返還300 萬元及自受
    領時起之利息，有無理由？
  1.按給付有確定期限者，債務人自期限屆滿時起，負遲延責任
    。又契約當事人之一方遲延給付者，他方當事人得定相當期
    限催告其履行，如於期限內不履行時，得解除其契約。民法
    第229 條第1 項、第254 條定有明文。查本件被告依約本應
    於登記朝代公司股東時，將原告列為股東，然並未履行，自
    有給付遲延之情事。至被告雖辯稱其曾通知原告提供辦理股
    東登記之相關資料，然原告均不予回應亦不提供資料云云，
    並提出信函影本1 件為證（本院卷第132 頁），然為原告所
    否認，被告復無法提出其確有寄發該紙信函予原告，及原告
    確已收受該信函之證明，則其上開辯解，自無足採信。又原
    告已於98年3 月15日以書狀催告被告於7 日內依原告出資比
    例登記將其登記為股東，逾期即逕為解除契約（本院卷第18
    3 頁），然被告迄今仍未履行，揆諸前揭規定，原告因而解
    除兩造間之委任契約，自於法有據。
  2.被告雖另以委任契約應屬繼續性之勞務契約，僅能終止，不
    得解除，辯稱原告解除契約為不合法云云，然查，本件原告
    委任被告處理之事務為將其交付之300 萬元用於申請設立朝
    代公司，並依兩造出資比例，將原告登記為公司股東，前已
    詳述，則以其委任事務之內容觀之，是否為繼續性之契約，
    已不無疑義，況縱屬繼續性契約，亦非當然不得解除契約（
    最高法院95年度台上字第1731號判決意旨參照），是被告執
    此辯稱原告不得解除契約云云，亦不能採。
  3.按契約解除時，當事人雙方回復原狀之義務，由他方所受領
    之給付物，應返還之，受領之給付為金錢者，應附加自受領
    時起之利息償還之，民法第259 條第1 款、第2 款定有明文
    。是本件原告既已合法解除兩造間之委任契約，其請求被告
    返還所受領之300 萬元，並加計自受領後之86年12月1 日起
    算之利息，自有理由，應予准許。
  (四)原告依上開規定請求被告返還300 萬元及自受領時起之利息
    ，既經本院准許，則有關原告其他請求權之爭點，自無再予
    論究之必要，併予敘明。
六、從而，原告請求被告給付300 萬元，及自86年12月1 日起至
    清償日止，按年息5%計算之利息，為有理由，應予准許。又
    兩造均陳明願供擔保，聲請宣告假執行或免為假執行，經核
    均無不合，爰分別酌定相當之擔保金額，併准許之。
七、本件訴訟費用額確定為30,700元，並應由被告負擔，爰併諭
    知如主文第2 項所示。
八、本件判決基礎已臻明確，兩造其餘攻防方法及訴訟資料經本
    院斟酌後，核與判決結果不生影響，故不另一一論述，併此
    敘明。
九、據上論結，原告之訴為有理由，依民事訴訟法第78條、第87
    條第1 項、第390 條第2 項、第392條第2項判決如主文。
中    華    民    國    98    年    4     月    30    日
                  民事第一庭  法  官  馬傲霜
以上正本證明與原本無異。
如對本判決上訴，應於判決送達後20日內向本院提出上訴狀。
中    華    民    國    98    年    5     月    5     日
                              書記官  許秋莉


司法院資訊處製作；財團法人民間司法改革基金會備份。
